【裁判字號】    91,重訴,488
【裁判日期】    920305
【裁判案由】    侵權行為損害賠償
【裁判全文】
臺灣臺南地方法院民事判決  九十一年度重訴字第四八八號
    原      告  戊○○○○○○○○○○份有限公司
    法定代理人  丁○○
    訴訟代理人  丙○○
    被      告  甲○○
    訴訟代理人  洪梅芬律師
                蔡瑜真律師
                楊惠雯律師
    被      告  乙○○
右當事人間請求侵權行為損害賠償事件，本院判決如左：
    主      文
原告之訴及假執行之聲請均駁回。
訴訟費用由原告負擔。
    事實及理由
一、本件原告起訴主張：
  （一）被告甲○○於民國九十年七月十五日，被告乙○○於九十年八月一日，先後
        進入原告公司任職業務員，原告因視公司業務需要，派被告二人前往中國深
        圳聯絡處及深圳代理行，執行原告付與被告之相關業務，惟被告二人經常違
        背原告意思，私下擅作主張，屢犯錯誤，且在未經原告同意下，對外、對內
        散播不實謠言，造成原告於業務上之經濟損失，被告對原告之多次警告，亦
        置之不理，日形跋扈，原告鑑於被告二人行為已違反原告之員工服務準則，
        並造成業務經濟損失，乃於九十年十一月十五日至九十年十一月三十日止，
        於中國多次口頭通知被告二人終止原告付予渠等在中國執行之業務職權，要
        求被告回台向原告述職及解釋，被告非但不理，更於九十年十二月一日，將
        原屬於原告之業務，在未經原告同意下，私自以權職之便侵占，並將其業務
        非法轉移予非與原告簽約之代理行經營，其事實如下：
    １、被告將原告之客戶上嘉五金制品實業（下稱上嘉公司）原於九十年十二月一
        日委由原告在中國拖運之貨物，總計１０×４０櫃，轉移予訴外人利達貨櫃
        運輸有限公司（下稱利達公司）拖運，造成原告當日損失人民幣八千六百元
        （折算新台幣三萬六千一百七十二元）。並於經營上平白損失原與訴外人上
        嘉公司所簽署運輸合約有效期間內（自西元二００一年十二月一日至二００
        二年十月十八日止，計九個月又十八天），每月平均可向訴外人上嘉公司收
        取之人民幣三萬四千四百元，計人民幣三十二萬一千六百四十元（折算新台
        幣一百三十五萬二千八百三十四元）。
    ２、被告二人將原告之客戶康貝斯實業（深圳）有限公司（下稱康貝斯公司），
        於九十年十二月一日委由原告在中國拖運之貨物，總計１０×４０櫃，轉移
        予訴外人深圳市華捷利拖車運輸有限公司（下稱華捷利公司）拖運，造成原
        告當日業務經濟損失人民幣七千七百元（折算新台幣三萬二千三百八十七元
        ），並損失原與訴外人康貝斯公司所簽署之運輸合約有效期間內（自西元二
        ００一年十二月一日起至二００二年七月三十一日止，計八個月），原告於
        業務上得向訴外人康貝斯公司收取之運費計人民幣一百五十三萬二千三百元
        （折算新台幣六百四十四萬四千九百二十九元）。
  （二）原告於九十年十二月一日，得知上情後，於當日曾勸阻被告二人，惟被告仍
        我行我素，原告於九十年十二月一日依員工服務準則，以傳真及電話通知方
        式，將解任通知及開會通知送至中國聯絡處及深圳代理行，其中被告甲○○
        竟違抗原告命令，於電話中佯稱：我沒有收到什麼傳真﹖而你在說什麼，我
        也聽不懂﹖你憑什麼要我回台灣開會﹖你憑什麼解任我的職務﹖等語，被告
        乙○○則依公司命令，依時於九十年十二月三日回原告公司開會，其於會議
        中坦承陳述眼見被告甲○○所為犯行，惟被告乙○○推諉所有事情皆為被告
        甲○○所為，其本人未參與，並佯稱願意辦理相關述職手續及以詳細書面說
        明有關被告甲○○之不法行為，惟嗣後自九十年十二月四日起至九十年十二
        月十六日止，原告均未見被告乙○○為前開約定之行為，且拒絕以書面向原
        告保證日後不再與被告甲○○有任何聯繫或業務往來，原告查覺事有蹊翹，
        乃於九十年十二月十二日打電話與被告乙○○連繫，赫然發現被告二人竟然
        在中國深圳地區原告租屋處所內居住，原告於九十年十二月十九日在前開處
        所發現被告二人於九十年十月二十一日非法於中國盜刻原告公司印章之收據
        單證一張，及訴外人利達貨櫃運輸有限公司（下稱利達公司）之名片一疊。
        又原告自九十年十一月三十日至九十年十二月十八日並未派員進入中國深圳
        地區，原告公司之租屋處所大門鑰匙，竟由被告二人持有，參酌被告乙○○
        於九十年十二月十九日向原告公司遞出離職書，再於九十一年一月七日在原
        告深圳租屋內留信出走，足證被告二人為同謀共犯之夥，且均未依相關法令
        辦理與原告公司之交接事宜，顯有共同侵權行為之事證明確。
  （三）另被告甲○○於九十年十一月十六日在未經原告授權下，私下向原告客戶宏
        晟金屬（深圳）有限公司（下稱宏晟公司）收取運費人民幣一千五百元，又
        於原告九十年十二月十一日發出解雇通知後，繼續冒用原告之名義，於九十
        年十二月二十七日在未經原告授權下，私自向訴外人宏晟公司收取運費人民
        幣四千五百元，造成原告損失人民幣共計六千元，折算新台幣二萬五千二百
        三十六元。
  （四）被告二人自九十年十一月三十日起至九十年十二月十八日原告不在中國深圳
        派員辦理業務期間，唆使原告客戶康貝斯公司原應付予原告之運費不要支付
        ，改支付被告二人，造成原告公司於客戶前商譽受損，原告暫保留此部分請
        求權。
  （五）原告早於八十九年八月四日即與客戶欣錩（在中國深圳名為康貝斯公司）有
        業務合作往來，原告復於九十年八月再與康貝斯名義續約，而被告係於西元
        二００一年七月才開始在原告公司任職，其時間點上有前後之差異，足見被
        告所辯康貝斯公司係被告為原告促成締約機會，其身分類似居間性質云云，
        與事實不符，不足採信。且被告自九十年七月起陸續進入原告公司任職業務
        部協理（被告甲○○）及調度部經理（被告乙○○），並由原告依勞基法相
        關規定辦理勞健保，被告甲○○辯稱其健保之投保單位不同於原告，以作為
        臨訟卸責之不實狡辯，與事實截然不符。又由原告公司授權予被告甲○○以
        原告公司名義與上嘉五金製品廠所簽立之協議書，其簽約日期為九十年十月
        二十四日，及被告甲○○以原告公司雇員身分交予原告公司有關上嘉五金製
        品廠於香港出口之業務手稿，其內容清楚詳述由原告公司與均輝北空國際貨
        運有限公司（下稱均輝北空公司）合作於業務運作及被告甲○○自己確認為
        原告公司之雇員，如真如被告甲○○所辯稱：由九十年九月開始即以歐瑞國
        際有限公司（下稱歐瑞公司）股東及業務主管之身份執行相關業務，為何被
        告甲○○截至九十年十月二十四日止，仍以原告公司名義簽約，為何不用其
        所謂歐瑞股東及業務主管之身分，以歐瑞名義與上嘉及其他客戶簽約﹖另被
        告甲○○所親書與原告之業務手稿，其內容所述之深圳富達業務部、聯系窗
        口：深圳富達：甲○○／周揚等等，仍以原告公司深圳業務部自居﹖足證被
        告甲○○所辯與事實完全不符。
  （六）有關被告與訴外人歐瑞公司間之爭議，係被告應行與歐瑞公司解決之問題，
        被告以其與歐瑞公司間之爭議，做為其侵占原告貨款之抗辯事由，並逃避其
        於法律上所應負業務上侵占之侵權行為損害賠償責任，無非均係臨訟卸責之
        託詞，既與事實不符，不應採信。
  （七）被告所侵占原告之業務，原屬於原告，以客戶與原告所簽立之運輸合約及運
        輸條款中之付款帳號可查，其承運方及收款方皆為原告，足以證明是為原告
        在中國深圳所從事與客戶之拖運業務，非被告所辯稱：是以歐瑞股東兼歐瑞
        業務部主管身分所執行之業務，被告空口訛言於歐瑞與均輝北空有業務合作
        關係云云，與本件完全無涉，亦無事實根據，被告所提示被證七切結書亦足
        證原告才是真正執行與宏晟公司拖運業務之承運方，原告於傳真中明示通知
        宏晟公司由九十年九月一日起運費改為以均輝北空公司名義請款，然顧名思
        義，原告僅是以均輝北空之名義向宏晟公司請款以利財務操作而已，其與歐
        瑞之股東又有何關聯﹖且被告於九十年九月五日才投資歐瑞公司，成為百分
        之十五之股東，其於九十年九月五日前並未具有毆瑞股東之身分，實為原告
        公司員工，何來立場﹖以不實之說詞及越權於：歐瑞與均輝北空公司關係密
        切及宏晟公司屬於歐瑞公司業務，及謊稱其為居間而非原告員工之謬論。
  （八）原告於九十年九月二十日、九十年九月三十日、九十年十月十四日、九十年
        十月十九日拖運宏晟公司貨物之上櫃日報表，註明拖運宏晟貨物之車輛車牌
        號碼，均屬於原告向西湖承包之車輛及由原告交由鵬洋達拖運之車輛，其承
        包車輛之費用由原告支出，原告自有權力收取宏晟之運費及指定宏晟匯款與
        原告指定之任何帳戶，然事實上，原告從未授權及同意被告甲○○向客戶收
        取運費，反倒是被告恃其與宏晟交宜匪淺，使宏晟之運費交予被告，以達被
        告甲○○侵占原告貨款之不法手段。又原告查九十年十一月十六日於原告深
        圳聯絡處之收支明細表，均未有被告所狡稱之已將一千五百元人民幣交予原
        告及會計小姐文麗之紀錄，原告確實未收取此款，而為被告甲○○所侵占。
  （九）爰依民法第一百八十四條第一項前段，請求被告連帶給付七百七十九萬七千
        七百六十三元，請求被告甲○○給付二萬五千二百三十六元，並陳明願供擔
        保請准宣告假執行。
二、被告甲○○則以：
  （一）兩造並無僱傭關係存在：
    １、原告雖提出勞保卡謂被告屬伊公司員工，惟竟與被告健保之投保單位不同，
        則被告是否為原告公司員工，已滋疑義，詎僱傭關係之存否，不應僅憑一紙
        投保卡認定，且被告是否屬原告員工，與被告應否負侵權行為損害賠償責任
        ，不具關聯性，縱被告屬原告公司員工，是否有原告所稱違反員工服務準則
        ，亦與有無侵權行為，分屬二事，原告大力主張被告係其員工，已偏離本案
        爭點。
    ２、被告曾為原告與訴外人宏晟、康貝斯等公司促成締約機會，被告之身分較類
        似居間性質。
  （二）原告所提證物及所述事實理由，彼此欠缺關連性，亦無從得知被告為何應負
        侵權行為損害賠償責任：
    １、原證二之合同二份，與本件不具任何關連性。
    ２、被告並非原告員工，是原證三員工服務準則不能拘束被告，況且有無遵守員
        工準則與應否負侵權行為間，尚有殊間。
    ３、原證四、五運輸合約，不能證明被告有侵權行為，亦無法證明原告受有何損
        失。
    ４、原證六無法證明原告所主張之損害。
    ５、原證七、八、九、十、十一、十二、十三、十四、十五與被告無關，亦無法
        證明被告應負賠償責任，遑論得出與被告乙○○共同侵權結論。
    ６、原證十六、十七、十八均屬原告早已知悉之事實，原告委請被告代收該二筆
        一千五百元、四千五百元人民幣運費中，該一千五百元人民幣早已交付原告
        與歐瑞公司共同租用之辦公室內會計小姐文麗，至於四千五百元人民幣部分
        ，因原告負責人丁○○以成立歐瑞公司之名義詐欺被告投資，不但未依約按
        月給付紅利，且不返還被告任何投資金，始暫保留此筆運費，以作為日後主
        張抵銷之用，實無任何侵占情事，不容原告任意誣陷。
  （三）被告投資訴外人毆瑞公司後，代為處理該公司之人事及費用報銷事務，當時
        訴外人周揚之請假及扣薪，因為周揚亦屬歐瑞業務部員工，是被告基於為歐
        瑞公司建立管理制度，始以歐瑞公司股東兼業務部主管之身分處理人事、費
        用之事務，當時歐瑞公司甫成立，許多事務與原告事務無法明確區分，又共
        同租用同一辦公地點，原告竟以此為由，確是認定被告受其僱傭，若真如原
        告所述，為何未經被告同意即幫被告以原告公司員工之名義加入勞健保﹖為
        何原告沒扣被告任何勞健保之個人負擔費用﹖為何成立歐瑞公司後未分派任
        何股利予被告﹖
  （四）被告確曾居間介紹原告與訴外人宏晟公司簽立運輸合約，惟該合約僅約定宏
        晟公司於提出拖運要求時，原告應依約拖運，並非限制宏晟公司一定要將貨
        物均交原告拖運。又被告自九十年九月出資入股毆瑞公司後，即以毆瑞公司
        之股東兼業務部主管之身分執行業務，當時歐瑞公司與均輝北空公司有業務
        合作關係，歐瑞公司既然當初成立之目的即不願與原告扯上關係（原告當時
        於大陸與運貨之車行有糾紛），丁○○即將原告公司與宏晟公司之業務轉由
        均輝北空公司負責，並由歐瑞公司配合處理，此由原證十七、十八付款憑證
        可證明收款之公司是均輝北空公司，而非原告，被告係代歐瑞公司向宏晟公
        司收取運費，則原告豈有任何權利向被告主張應將此二筆運費交付原告﹖況
        原告亦於九十年九月二十五日將切結書通知宏晟公司，改由均輝北空公司收
        款，均輝北空公司亦向宏晟公司請款，更可證明歐瑞公司成立後，原由被告
        居間介紹給原告之客戶宏晟公司已轉由歐瑞公司合作之均輝北空公司承攬運
        送，被告自得以歐瑞公司業務部主管身分向宏晟公司收款。退步言，被告因
        曾任職於宏晟公司，與宏晟公司交誼匪淺，宏晟公司之所以未將該二筆運費
        匯入均輝北空公司，而交付來訪洽商之被告，乃因知被告為歐瑞公司股東兼
        業務部主管，有權代均輝北空公司收款，始願將運費交付被告，被告乃代歐
        瑞、均輝北空公司收款，豈有任何侵占原告公司運費之情事﹖被告至多只成
        立無因管理，並無對原告有任何侵權行為可言。
  （五）爰聲明：原告之訴駁回。並陳明如受不利之判決，願供擔保請准宣告免為假
        執行。
三、被告乙○○則以：原告與其他客戶簽約與員工無涉，客戶未將貨物交原告託運，
    係因客戶知悉原告有財務危機，其與被告甲○○並未要原告之客戶轉由其他公司
    託運。又其於九十年十月四日投資歐瑞公司，惟原告一直拖延，未將原告客戶轉
    給歐瑞公司，歐瑞公司亦未依約給付每月最低回饋款予被告甲○○，是原告通知
    其回台開會，乃係針對歐瑞公司未給付之款項，且其僅在會議紀錄簽名，並未就
    被告甲○○之行為作任何陳述等語置辯，爰聲明求為判決駁回原告之訴。
四、按侵權行為所發生之損害賠償請求權，以有故意或過失不法侵害他人權利為其成
    立要件，若其行為並無故意或過失，即無賠償之可言。又損害賠償之債，以有損
    害之發生及有責任原因之事實，並二者之間，有相當因果關係為成立要件。故原
    告所主張損害賠償之債，如不合於此項成立要件者，即難謂有損害賠償請求權存
    在。最高法院四十九年度台上字第二三二三號、四十八年台上字第四八一號分別
    著有判例。次按當事人主張有利於己之事實者，就其事實有舉證之責任，民事訴
    訟法第二百七十七條亦定有明文。查，本件原告既係依侵權行為法律關係請求被
    告賠償，姑不論被告二人與原告間是否有僱傭關係存在，原告仍應就前開侵權行
    為成立要件為相當之證明，始能謂其請求權存在。
  （一）查，原告主張被告二人將訴外人上嘉公司原委託原告於九十年十二月一日在
        中國拖運之貨物，轉由訴外人利達公司拖運，致原告當日損失運費八千六百
        元人民幣，及原告與上嘉公司於運輸合約有效期間內原告所得向上嘉公司收
        取之運費三十二萬一千六百四十元人民幣云云，雖據其提出運輸合約影本一
        紙、協議書影本一紙、傳真影本一紙為證（參原證四、原證五），惟除為被
        告所否認外，觀諸原證四之運輸合約，簽約人為訴外人均輝北空公司與上嘉
        公司，原告並非契約當事人，而原證四之協議書，亦僅係就訴外人上嘉公司
        委託原告拖運後之事項所為之規範，並非約定上嘉公司所有貨物均須委由原
        告公司拖運，是縱原告以原證五證明上嘉公司曾通知原告將單據轉由訴外人
        利達公司托運，上開證據仍無法認定上嘉公司取消由原告公司拖運之行為係
        因被告二人之行為所致，原告向被告請求此部分損失之損害賠償，即屬無據
        。
  （二）次查，原告主張被告二人將訴外人康貝斯公司原委託原告於九十年十二月一
        日在中國拖運之貨物，轉由訴外人華捷利公司拖運，致原告當日損失運費七
        千七百元人民幣，及原告與華捷利公司於運輸合約有效期間內原告得向華捷
        利公司收取之運費一百五十三萬二千三百元人民幣云云，雖據其提出運輸合
        約影本一紙（參原證五）及傳真影本一紙（參原證六）為證，惟為被告所否
        認，而觀諸原證五原告與訴外人康貝斯公司簽訂之運輸合約，仍須由訴外人
        康貝斯公司向原告提出托運之要求，雙方始應遵循該運輸合約之約定，並未
        約定訴外人康貝斯於合約期間內應交由原告托運之貨櫃數量，至於原證六之
        傳真影本一紙，亦僅足以證明訴外人康貝斯公司將原交由原告托運之十四櫃
        貨櫃取消，轉由訴外人華捷利公司托運，惟前開證據仍不足以證明訴外人康
        貝斯公司前開行為是被告基於職權之便所轉移。
  （三）再查，原告以經被告乙○○簽認之會議紀錄（參原證九），主張被告甲○○
        曾通知原告客戶上嘉公司及康貝斯公司不要再與原告繼續合作之行為，業經
        被告乙○○證述屬實云云，惟為被告乙○○所否認，並辯稱：當天其係為討
        論投資訴外人歐瑞公司所應得之回饋金問題回台開會，其並未表示被告甲○○有如會議紀錄所載之行為等語。又參諸前開會議紀錄雖於決議事項中記載
        ：「甲○○由西元二００一年十一月一日至二００一年十二月三日期間在未
        經公司授權下，逕自通知上嘉、康貝斯兩家公司（原與公司有業務往來之客
        戶）不要再與本司繼續合作，並在未經公司授權下，私自將原本司之業務轉
        移自他家公司營運．．」等語，然此僅係原告公司開會之決議事項，被告乙○○於會議紀錄中出席人員欄簽名，僅足以證明其當日曾參與公司會議，及
        原告於當日曾為前開之決議事項，惟前開決議事項中所載關於被告甲○○之
        行為是否屬實，仍應由原告舉證以實其說，尚無從僅依原告公司內部之會議
        紀錄，即遽認定被告甲○○有如原告所述之前開侵權行為。
  （四）又查，原告所提代刻原告公司印章之領據（參原證十），領取人既署名為「
        王」，形式上即與被告甲○○無涉，原告復未舉證係被告甲○○所為，自不
        得作為有利於原告之認定。而原證物十一之手稿，雖係被告甲○○所寫，惟
        其上僅載有數家公司名稱，究係代表何意，尚無從認定。又被告甲○○係從
        事業務工作，並投資訴外人毆瑞公司（法定代理人同原告法定代理人），其
        於拓展業務應酬之時，與其他公司有所接觸乃屬正常，則其縱然持有訴外人
        利達公司之名片（參原證十二），亦無法證明被告有侵害原告公司權利之行
        為。
  （五）綜上所述，原告既無法就其主張被告二人有共同侵權行為一節舉證以實其說
        ，則其主張被告二人應就原告前開營業損失負賠償之責，自屬無據。
  （六）末查，原告主張被告甲○○分別於九十年十一月十六日、九十年十二月二十
        七日向訴外人宏晟公司收取運費一千五百元、四千五百元人民幣之事實，雖
        據其提出被告甲○○不爭執真正之付款憑證影本二紙為證，且被告甲○○就
        其辯稱其中一千五百元已交付在深圳辦公室會計小姐文麗一節，亦因無法舉
        證證明而不足憑採，然依前開付款憑證摘要欄中所載，前開款項均係訴外人
        宏晟公司用以給付訴外人均輝北空公司之托運費，原告復自承：其於九十年
        九月二十五日曾立具切結書予訴外人宏晟公司，載明自九十年九月一日起改
        由訴外人均輝北空公司名義請款，並由訴外人宏晟公司將貨款匯入訴外人均
        輝北空公司於招商銀行中電支行之帳戶內，原告公司保證不會重覆請款，是
        前開付款憑證所載運費係由訴外人均輝北空公司向訴外人宏晟公司請款等語
        屬實，按原告與訴外人均輝北空公司為不同之法人主體，原告又出具前開切
        結書保證不會向訴外人宏晟公司重覆請款，堪認訴外人均輝北空公司始係前
        開運費之收取權人，至於原告因訴外人均輝北空公司請款所減少之運費收入
        部分，應會由原告與訴外人均輝北空公司另行約定處理方式，是縱或被告收
        取前開費用後未繳回，所侵害者仍係訴外人均輝北空公司之權利，與原告無
        涉，則其請求被告甲○○返還前開運費，亦屬無據。
五、從而，原告依侵權行為法律關係請求被告連帶給付七百七十九萬七千七百六十三
    元，及請求被告甲○○給付二萬五千二百三十六元，均為無理由，應予駁回。原
    告之訴既經駁回，其假執行之聲請即失所附麗，應併駁回之。
六、本件判決基礎已臻明確，兩造其餘攻擊防禦方法及舉證，於判決結果無影響，毋
    庸一一論列，附此敘明。
七、訴訟費用負擔之依據：依民事訴訟法第七十八條。
中      華      民      國    九十二    年      三      月      五      日
                              臺灣臺南地方法院民事第二庭
~B法      官  林育幟
右為正本係照原本作成
如對本判決上訴，須於判決送達後廿日內向本院提出上訴狀
中      華      民      國    九十二    年      三      月      六      日
~B法院書記官  黃淑櫻


司法院資訊處製作；財團法人民間司法改革基金會備份。
